【裁判字號】    91,訴,1704
【裁判日期】    920910
【裁判案由】    給付工程款
【裁判全文】
臺灣臺北地方法院民事判決                        九十一年度訴字第一七０四號
    原      告  俊林實業股份有限公司
    法定代理人  丙○○
    訴訟代理人  甲○○
    訴訟代理人  曹詩羽
    被      告  德茲營造股份有限公司
    法定代理人  乙○○
    訴訟代理人  劉文崇律師
    訴訟代理人  許寶方律師
右當事人間給付工程款事件，本院於民國九十二年八月十二日辯論終結判決如左：
    主  文
原告應給付被告新台幣肆拾柒萬捌仟壹佰捌拾肆元及自民國即九十一年四月四日起至
清償日止，按年息百分之五計算之利息。
原告其餘之訴駁回。
訴訟費用由被告負擔百分之八十七，餘由原告負擔。
本判決於原告以新台幣壹拾陸萬元供擔保後，得假執行。惟被告如於假執行程序實施
前，以新台幣肆拾柒萬捌仟壹佰捌拾肆元為原告供擔保後，得免為假行。
原告其餘假執行之聲請駁回。
    事  實
甲、原告方面：
壹、聲明：
一、被告應給付原告新台幣（下同）五十五萬二千三百三十二元，及自起訴狀繕本送
    達翌日起至清償日止，按年息百分之五計付利息。
二、原告願供擔保，請准宣告假執行。
貳、陳述：
一、原告承作被告之台北威尼斯新建大樓工程A、E棟部分塑鋼門暨木作工程，工程早
    已完工，惟被告尚有工程款計五十五萬二千三百三十二元未給付：
（一）就塑鋼門框部份：
  １、經查，原告所呈提原証五之成品交運單，其中交運日期八十八年六月一日，編
      號第Ｐ８５２１７０號交運單，係原告與訴外人泛亞工程建設公司間非系爭台
      北威尼斯工地之浴廁門框交運單，是該交運單所載浴廁門框計三十樘與本案無
      涉，不應計入，合先敘明。
  ２、就被告於答辯三狀抗辯，依原証五成品交運單所載，被告簽收之數量尚不足四
      百樘，是原告顯為超額請款一節。據証人林錦楊於  鈞院九十一年七月十六日
      準備程序筆錄証稱「該工程 (指吉美建設台北威尼斯新建大樓工程)由泛亞及
      被告承作，...... 進門框部份是由兩家個別叫貨，門框部分我們只賣料不施
      作，但我們將材料放在一起，兩家進度不同，兩家會混在一起用，兩家總數量
      是一一一三樘，泛亞的監工是張世雄、被告的監工是黃一銘，數量部分是由兩
      家去協調，計價部份因為有混用，所以我建議並獲得兩位的同意，就是以水泥
      工實際的施作的樘數為計價的標準，泛亞的樘數是六百零六樘，被告的樘數是
      五百零七樘。」
  ３、由証人林錦楊上開証詞可知，系爭台北威尼斯新建大樓工程，因分別由被告及
      訴外人泛亞工程建設公司共同承作，故該二家公司就系爭塑鋼門框雖曾分別陸
      續向原告進貨，但工地施作之立框師父卻會依二家公司之工地進度任意取用工
      地現場所置放之門框，而未注意施作於被告工地者，係由被告或由該泛亞工程
      建設公司之進貨。是被告及該泛亞工程建設公司監工即與原告協商並一致同意
      ，改以水泥工實際施作於二公司承作範圍之數量計付款項予原告。經查，該泛
      亞工程建設公司實際立框為六百零六樘，該公司並已與原告結清該部份貨款，
      剩餘已進貨門框計五百零七樘，依約即屬被告應負擔之部份。
  ４、茲因原告曾同意被告以水泥工實際立框數量作為請款依據如前所述，故原告願
      以系爭工地Ａ、Ｅ棟塑鋼門扇實際施作數量作為計算系爭門框數量之依據，即
      塑鋼門扇之施作數量為四百八十五扇，則系爭門框數量 (含樣品屋部份)亦一
      致以四百八十五樘計算即可，經扣除前期估驗數量四百七十二樘，本期增加數
      量為十三樘，工程款計五千五百三十八元。
（二）就塑鋼門扇工程部份：
  １、經查，系爭台北威尼斯Ａ、Ｅ棟工地塑鋼門扇工程，均由証人官金標施作完成
      ，証人官金標於施作系爭門扇工程前，均會先至工地現場丈量各戶門扇之尺寸
      ，並依據其所做成之門片尺寸表施工，此有証人官金標於  鈞院九十一年八月
      十三日準備程序筆錄証稱﹁原告將Ａ、Ｅ棟塑鋼門全部工程交給我，(提示原
      証十七)這份尺寸表是我做的，不包括一、二樓及樣品屋的部份﹂。而依據証
      人官金標所製作上開門片尺寸表所載施作數量共計四百六十一扇。
  ２、另証人官金標同日繼証稱﹁樣品屋有二戶，每一戶作四片木門、塑鋼門二片，
      都已經完成。一、二樓部份的數量多少我不記得了，我們公司的外務叫我去做
      就去做，我到現場會去找被告公司的現場監工問要施作那裡﹂。蓋系爭台北威
      尼斯工地因部份一、二樓之地坪較晚完成，故証人官金標就一、二樓門扇未完
      全記載於上開門片尺寸表內，而另依據被告現場監工之指示施作，由系爭威尼
      斯工地Ａ、Ｅ棟一樓、二樓圖面可知，尚有二十扇塑鋼門扇已施作而未記載於
      上開門片尺寸表內，另被告並委由原告施作樣品屋二戶，每戶各二片塑鋼門扇
      ，連同上開未載入門片尺寸表之一、二樓門扇，共計尚有二十四扇 (參原証十
      九)。職是，証人官金標施作之塑鋼門扇總計四百八十五扇，則本期增加數量
      計十三扇，工程款計新台幣一萬二千九百二十二元。
  ３、再由原告所提原証七系爭塑鋼門扇成品交運單可知，被告共進料五百一十三扇
      塑鋼門扇，其中八十九年七月十三日，編號第Ｐ９７２０７９號成品交運單，
      雖由証人官金標簽收，但由証人官金標上開準備程序，當審判長提示原証七第
      七張即上開第Ｐ９７２０７９號成品交運單時，証人官金標答以﹁是我簽的，
      這一百五十六扇都有施作在系爭工程﹂。因系爭Ａ、Ｅ棟工地之塑鋼門扇均由
      証人官金標施作，且該塑鋼門扇工程依約係實做實算，故成品交運單係由被告
      亦或由証人官金標簽收，並不影響原告依實際施作之數量計四百八十五扇向被
      告請款。
  ４、至被告據最後一次成品交運單交運日期八十九年八月二十九日，再塑鋼門扇之
      成品交運單多為八十九年八月四日前，均早於第四期工程款估驗截止日期八十
      九年十月十五日前，辯稱原告主張本期增加十三樘塑鋼門框不實云云，惟系爭
      塑鋼門框扇，乃先進料至工地，再依工程進度施作，故第四期估驗日後，尚有
      施作數量產生，並不足奇。
（三）就塑膠踢腳板工程部份：
  １、按被告工地監工黃一銘於原告施作完成系爭塑膠踢腳板工程後，曾予以丈量施
      作數量，並簽認原告已施作之塑膠踢腳板工程計一一八四八‧七二米如原証八
      所載。就上開簽認單所載塑膠踢腳板之單位為平方公尺一節，經查，就塑膠踢
      腳板工程，業界向以米作為計算單位，是被告監工黃一銘以﹁平方公尺﹂作為
      計算單位，顯僅為一時筆誤所致，並不影響其丈量系爭塑膠踢腳板數量之正確
      性，彰彰明甚。
  ２、另系爭塑膠踢腳板工程，係全部由証人陳嘉哲所施作，証人陳嘉哲於施作完成
      後，並曾自行丈量其所施作之數量，共計一一八二七‧四米，做為其向原告公
      司請款之依據，即Ａ棟計四三一五‧三米；Ｅ棟計七五一二‧一米 (參原証十
      五)，此有証人陳嘉哲於鈞院九十一年八月十三日準備程序筆錄証稱「我在台
      北威尼斯工地施作，施作塑膠踢腳板工程是原告指示我施作的，做好後自己量
      ，然後向原告公司請款，(提示原証十五)這份文件是我做的，是我施作的全部
      數量」，可資証明。
  ３、証人陳嘉哲繼証以「我量的與工地現場監工量的結果不同，差了二十幾米，不
      同的原因是因為房屋轉角的地方計算方式不同，因為總共有二百多戶，每戶差
      十幾公分，這個差距還算合理」。從上開証詞可知，被告工地監工黃一銘所丈
      量之數量雖多出証人陳嘉哲丈量之數量計二一‧三二米，此乃因不同人丈量時
      ，均有可能產生之誤差，而系爭工地共有二百多戶，每戶誤差平均僅約十公分
      左右，該誤差尚稱合理，而原告以被告監工黃一銘所測量之數量一一八四八‧
      七二米，做為向被告請款之依據，並無不妥。經扣除前期已估驗之數量計七三
      八三米，本期增加之數量為四三六五‧七二米，工程款計十五萬二千八百元整
      。
  ４、至被告要求原告提出系爭塑膠踢腳板之進料單據一節，原告爰提供經被告工地
      監工黃一銘簽收之塑膠踢腳板送貨單二紙 (參原証二十)，數量合計一三九二
      ０米，超出上開請款數量約二０七一‧二八米，惟因該塑膠踢腳板工程之請款
      ，依約係實做實算，故原告即以被告丈量實際施作數量，計一一八四八‧七二
      米，做為請款之依據。黃一銘既已核算踢腳板工程數量，並簽署工程計算表予
      原告，作為原告請款依據，不容被告事後否認。
（四）就樓梯櫸木扶手工程部份：
  １、就証人何燦堂於  鈞院九十一年八月十三日準備程序筆錄証稱「我在威尼斯工
      地施作工程，原告託我做ＡＢＣＤＥ棟都有，工作內容是樓梯扶手，施作完成
      後會同現場的監工計算數量，每個月底報請款單請款，(提示原証十六)這兩張
      都是我太太寫的，寫給原告公司請款，第一張是一樓以上的部分，第二張是一
      樓以下的部分」。
  ２、參諸証人何燦堂上開証詞，其於施作完成系爭樓梯櫸木扶手工程後，曾會同被
      告工地監工測量施作完成數量，總計七一七‧九米，即Ａ１棟計一八七‧四米
      (地下室計三八‧四米；一樓以上計一四九米)；Ａ２棟計一五０‧九米 (地下
      室計七‧七米；一樓以上計一四三‧二米)；Ｅ１棟計一八九‧八米 (地下室
      計三六‧八米；一樓以上計一五三米)；Ｅ２棟計一八九‧八米 (地下室三六
      ‧八米；一樓以上計一五三米)。
  ３、茲因証人何燦堂提供予原告之系爭樓梯櫸木扶手施作數量一覽表二紙內，未註
      記分別為一樓以上及地下室部份，故原告先前誤將其施作於Ａ棟、Ｅ棟之數量
      ，合計七一七‧九米，均向被告請領工程款。實則，系爭台北威尼斯Ａ、Ｅ棟
      樓梯櫸木扶手工程，一樓以上部份為原告與被告合約承攬範圍，至地下室部份
      則屬原告與訴外人泛亞工程建設公司之承攬範圍。是原告就系爭一樓以上之樓
      梯櫸木扶手工程，特更正實際施作數量應為五九八‧二米，扣除前期數量計四
      六０米，本期增加數量應為一三八‧二米，工程款計新台幣七萬三千九百三十
      七元。
（五）就工程修補部份：
  １、按証人林錦楊於鈞院九十一年七月十六日準備程序筆錄証稱「被告有叫我們去
      修補天花板、踢腳板，這些都是工地其他工程施作所造成的問題，並非我們施
      作的所造成的瑕疵，是被告工務所的黃一銘、蔡志遠、黃陽明叫我們去修補的
      」。
  ２、由証人上開証詞可知，系爭工程合約特定條款第六條雖規定，於保固期間內，
      系爭工程若有瑕疵及損壞，原告須於被告指定期間內無償修復或更換，惟經查
      ，系爭工程合約為被告所提供之定型化契約，而事實上，原告於施作完成後，
      因並無系爭工地各戶之大門鑰匙，故除非報經被告工務所同意開門，原告並無
      法進入查看或保管已施作之工程，因而上開保固責任，則應限於可歸責於原告
      之事由所致者，方由原告負無償修復之責任，始符合公平誠信原則。而原告所
      施作之工程，倘因其他工程施作時不慎破壞等不可歸責於原告之事由，或原非
      原告承攬工程之瑕疵，則被告之監工於委請原告為有償修補或施作後，即會簽
      署點工單，俾作為原告向被告請款之依據，經查，原告得向被告請領系爭工程
      修補之工程款計二萬七千四百元。
（六）就工程追加部份：
  １、就木作線板點工部份：查被告工地監工蔡志遠委請原告施作系爭工地Ａ棟四樓
      之Ａ１、Ａ２、Ａ３、Ａ４戶浴廁外門框線板，此有証人林錦楊於  鈞院九十
      一年七月十六日準備程序証以﹁被告有叫我們去做四樓Ａ的門框 (應為門框線
      板)，總共做了四戶﹂，可資証明。被告並曾簽發訂料申請單一紙予原告如原
      証十二所示，至於被告辯稱上開訂料申請單中未經被告上級主管批示一節，惟
      查，系爭工地開工後，向由被告工地監工負責依工程進度指示原告為各項合約
      內工程、追加工程之施作、及為工程修補，而原告依被告工地監工蔡志遠之指
      示進行完成系爭門框線板工程後，被告於接收後亦從未表示任何反對意見，退
      一萬步言，被告工地監工蔡志遠縱未事先獲得上級主管簽署同意，然被告亦有
      以自己之行為表示以代理權授與該工地監工蔡志遠，或知其為代理人而不為反
      對之表示，則對原告而言，即應負授權人之責任，是被告自不得拒絕給付工程
      款，計新台幣二千八百元。
  ２、就樣品屋實心木門共八扇部份：茲就証人林錦楊九十一年七月十六日準備程序
      証稱「他們 (指被告工地監工)另外叫我們去施作假牆一面及樣品屋的實心木
      門八扇」暨証人官金標於  鈞院九十一年八月十三日準備程序証稱「樣品屋有
      二戶，每一戶作四片木門、塑鋼門二片，都已經完成」。從証人林錦楊、証人
      官金標上開証詞，可証被告確曾委由原告施作樣品屋實心木門共八扇，原告並
      已施作完成，工程款計新台幣一萬五千二百元。
  ３、就假牆工程部份：按被告追加系爭工地假牆工程一節，可由証人林錦楊上開準
      備程序証稱「他們 (指被告工地監工)另外叫我們去施作假牆一面」，可得証
      實。原告並指示天花板師傅蔡順源前往施作，嗣依據該蔡順源師傅於施作完後
      ，向原告請領上開假牆工程點工數計九工如原証十四所載，再向被告請領系爭
      工程款計二萬五千二百元。
  ４、系爭工地向由工地監工與原告接洽工程施作及修補等事宜，就該工地不可歸責
      於原告事由所致瑕疵，工地監工除證人黃一銘外，其他監工均通知為有償修補
      ，並簽署點工單作為原告請款依據，被告自應依約給付系爭修補工程款。而監
      工黃一銘等就上開有償修補，縱未獲被告授權，然被告亦有以自己之行為表示
      以代理權授予該工地監工黃一銘等，或知其為代理人而不為反對之表示，對原
      告而言，自應負授權人責任，不得拒絕給付修補工程款二萬七千四百元。
（七）上開六項工程款（含保留款）總計新台幣三十一萬五千七百九十七元，復加營
      業稅百分之五：一萬五千七百九十元，及前期被告未付之工程款（含保留款）
      二十二萬零七百四十五元，合計被告仍應給付原告五十五萬二千三百三十二元
      。
二、按系爭工程合約書特定條款第四條規定：「估驗計價：（一）依合約項目完成數
    量實作實算，無預付款，無物價波動調整。（二）每月二十日辦理估驗計價一次
    ，每次計給該次數量之九○%，另一○%做為保留款。（三）本工程（含雜項工程
    ）全部完工，並經業主正式驗教完成後退五%保留款，交屋完成後再退三%保留款
    ，皆為無息退還（以七個月期票支付），另二%保留款轉為保固保證金。（四）
    PVC塑鋼門框交貨完成後計價三○%，門扇安裝完成後計價七○%。」，再第五條
    規定：「付款辦法：（一）每月二十日前乙方應將估驗計價資料送至甲方工務處
    所，次月二十五至三十日下午二時至四時辦理付款。（二）每次付款以現金票五
    ○%，票五○%支付。（三）乙方應於每次請款前準備估驗數量計算表（含施工料
    單）及申請單向甲方申請估驗計價」。
三、上開台北威尼斯新建大樓工程，已獲業主驗收完成，被告對業主並已交屋完成，
    該大廈已有百分之九十之進住率，惟經原告屢催被告給付系爭工程款，被告均置
    之不理，爰依承攬契約請求判決如聲明所示。
四、被告於九十二年八月六日始提出客戶變更追加明細及工程計算表，顯欲延滯訴訟
    。依民事訴訟法第二百七十六條第一項第二款規定，被告應不得再行主張。
參、證據：提出原証一：工程合約書。（卷第一二頁至第二五頁）原証二：工程請款
    單。（卷第二六頁）原証三：台北威尼斯大廈管理委員會九十年十一月十日（９
    ０）管威字第０２７號函。（卷第二七頁）
原証四：原告公司系爭工程請款單一份。（卷第六七頁）
原証五：成品交運單計二十紙。（卷第六八頁至第八七頁）
原証六：原告與訴外人泛亞公司工程結算單一紙。（卷第八八頁）
原証七：成品交運單計十紙。（卷第八九頁至第九八頁）
原証八：被告公司工地監工黃一銘簽收單一紙。（卷第九九頁）
原証九：被告公司工地監工黃陽明、吳國森、邱煌文簽認單四紙。（卷第一○○頁至
        第一○二頁）
原証十：被告公司工地監工黃陽明、黃一銘、邱煌文、蔡志遠簽認單六紙。（卷第一
        ○三頁至第一○八頁）
原証十一：被告公司工地監工黃一銘訂購單一紙。（卷第一○九頁）
原証十二：被告公司工地監工蔡志遠訂購單一紙。（卷第一一○頁）
原証十三：原告公司估價單二紙。（卷第一一一頁至第一一二頁）
原証十四：施工確認單一份。（卷第一一三頁）
原証十五：塑膠踢腳版施做完成一覽表。（卷第一四四頁至第一四六頁）
原証十六：樓梯櫸木扶手施做完成一覽表二紙。（卷第一四七頁至第一四八頁）
原証十七：門扇尺寸表六紙。（卷第一四九頁至第一五四頁）
原証十八：更正後工程請款單一份。（卷第二○一頁）
原証十九：系爭台北威尼斯工地一、二樓圖面摘要影本計三紙，暨塑鋼門扇已施作而
          未記載於原証十七門片尺寸表之數量一覽表。（卷第二○二頁至第二○五
          頁）
原証二十：送貨單影本二紙。（卷第二○六頁）
原證二十一：德茲威尼斯收款明細。（卷第二二三頁）
原證二十二：兩造會同丈量系爭櫸木扶手數據影本計二份。（卷第二四八頁至第二四
            九頁）
    為證。並聲請訊問證人林錦楊、官金標、何燦堂、陳嘉哲及黃一銘。
乙、被告方面：
壹、聲明：
一、原告之訴及其假執行之聲請均駁回。
二、倘為不利於被告之判決，被告願供擔保，請宣告准予免為假執行。
貳、陳述：
一、按「當事人主張有利於己之事實者，就其事實有舉證之責任。」民事訴訟法第二
    百七十七條定有明文。本件原告訴請被告給付工程款及保留款，理當先舉證證明
    其已依約施作完成本件工程之項目及數量等。被告謹否認原告片面繕製所謂工程
    請款單之實質真正，經被告計算，僅欠原告二十萬二千六百九十八元。
二、原告確僅完成四七二樘（扇）之D6塑鋼門框及門扇75cm X 210cm：
（一）揆諸原告簽認屬實之第四期工程估驗單，其上端「估驗期間」欄揭載：吉美建
      約書之合約編號：D8702-07；請參原告前揭起訴狀呈附原證一之第一份工程合
      約書）：被告業依約逐期計價並支付工程款予原告。實則，原告確僅完成施作
      四七二樘之D6塑鋼門框及門扇75cm X 210cm，迺原告竟於前揭原證二工程請款
      單第１、２項虛增三樘D6塑鋼門框75 X 210cm及四０扇D6塑鋼門扇75 X 210cm
      ，惟此迄未見原告提出任何憑據供佐，殊無可採。2000/03/16至2000/10/ 15
      〔按即民國（下同）八十九年即
      二０００年十月十五日〕，另於中段項次１「D6塑鋼門框及門扇75cm X 210cm
      工料」之「本期累計完成」欄揭載：「數量472」（參被證四號）。顯見迄至
      八十九年即
      鋼門框及門扇，就此，被告業估驗計價並付款予原告，不容原告爭辯。
（二）惟原告臨訟冀藉其九十一年五月二十九日庭呈  鈞院之準備書狀呈附原證五、
      七成品交運單，主張所謂「本期」增加十三樘（扇）塑鋼門框及門扇云云，殊
      屬無稽。蓋以前揭原證五成品交運單最末頁之交運單日期為八十九年八月二十
      九日，另原證七成品交運單除最末頁之乙扇塑鋼門扇外，交運日期均係八十九
      年八月四日前，凡此俱證原告提呈前揭原證五、七成品交運單所示塑鋼門框及
      門扇概於第四期即已完成估驗計價，彰彰明甚。迺原告未補足完整之成品交運
      單，竟憑空泛指八十九年十月十五日後又新增十三樘（扇）塑鋼門框及門扇之
      工料，洵非可採。
（三）矧原告前揭原證五、七成品交運單之左上角「工程名稱」欄所載：「A450188-
      泛亞工程」、「A450191-泛亞威尼斯」，既非被告所屬本件工程，另右下角「
      客戶」欄署名：「梁忠慶」、「周俊穎」、「任開善」、「張世雄」、「戴○
      ○」、「官金標」等，亦非被告公司之執事人員簽署。原告竟濫以其與訴外人
      泛亞工程建設股份有限公司間之另件買賣單據等，魚目混珠充數虛增本件交貨
      數量，委無可取。
（四）又查證人官金標君乃係原告委請之施工人員，並由原告給付報酬，此觀證人官
      金標君於九十一年八月十三日  鈞院準備程序期日到庭證稱：「原告將Ａ、Ｅ
      棟塑鋼門全部工程交給我，．．．Ｂ、Ｃ、Ｄ棟的塑鋼門也是原告叫我去做的
      ，．．．」等語，可知其與原告間利害攸關，證詞明顯偏頗，毫無值取。
三、原告確僅施作七、四八三公尺之塑膠踢腳板：
（一）又原告於前期（即第三期）累計請領並獲付七、四三八公尺之塑膠踢腳板工程
      款後（請參前揭被證一、二、三號），即未再行施作此項工程。惟原告前揭原
      證二工程請款單第４項竟憑空增列本期（即第四期）估驗四、三三一．七０公
      尺，實屬無稽。
（二）再由證人陳嘉哲君於九十一年八月十三日  鈞院準備程序期日到庭證稱：「．
      ．．施作塑膠踢腳板工程是原告指示我施作的，做好後自己量，然後向原告公
      司請款，．．」等語，顯見其亦係原告委請施工，並向原告受領報酬之包工，
      二者具經濟上之利害關係，證詞猶欠公允，無可憑採。
（三）細繹原告前揭準書狀呈附原證八工程計算表右上角註載：「俊林請款」等字樣
      ，足見該書面充其量係原告提出其自行計算之數量向被告請款，縱被告曾簽收
      原告填載之請款單，無非僅表彰受理原告請款之要求，斷非當然承認其上所列
      數額真正。實則，被告之計價流程詳為：工程部人員簽收請款單後，先送交經
      辦核對數量，再由工務行政人員製作工程估驗單，經工務處所所長或主任匯整
      相關單據審核後，轉交工務部確認無訛，始請財務部撥款，此參被告九十一年
      五月十七日呈  鈞院之答辯（二）狀呈附被證一至三號工程計價單、工程估驗
      單及罰扣款明細表暨前揭被證四號工程估驗單等，即甚明白。凡此顯見被告內
      部審單程序繁複嚴格，非簽收請款單時即得確認，原告徒憑乙紙未經被告會驗
      屬實之計算表冀求被告照單全收，容嫌乏據。
四、樓梯櫸木扶手部分：原告主張所謂其施作七一七．九公尺，扣除被告已給付之四
    六０公尺，另有二五七．九公尺未付款云云，迄未提出任何佐證。依法應請原告
    舉證證明。又原告本期（即第四期）僅施作七三公尺之樓梯櫸木扶手2" X 4"。
    按原告主張本期增加一三八．二公尺之樓梯櫸木扶手，仍僅有其僱工何燦堂君片
    面製作，未經被告簽認之數量表為證（請參原告九十一年八月八日呈  鈞院之調
    查證據聲請狀呈附原證十六）。然據證人何燦堂君於九十一年八月十三日  鈞院
    準備程序期日到庭證稱：「．．．原告託我作ＡＢＣＤＥ棟都有，工作內容是樓
    梯扶手，．．（提示原證十六）這兩張都是我太太寫的，寫給原告公司請款。．
    ．最後一次有簽確認單，確認單已經不在了，就是因為第一次沒有簽確認單，原
    告公司告知無法確認數量，所以才作第二次丈量。」等語，試問：其鄭重保管前
    揭原證十六即第一次未簽認之數量表持向原告請款，反輕率將所謂經原告要求，
    且已簽認之數量表丟失，豈非悖乎常理？原告以此主張施作數量，恐嫌失據。
五、線板點工部分：
（一）原告於前揭準備書狀呈附原證十二即訂料（勞務）申請單下端揭載：「此單經
      工務處所主管批示後，於二天內送公司工務部複核，經上級主管審核由工務部
      辦理訂料。」，惟查該申請單之「工務處所主管」「工務部（複核）」「上級
      主管（審核）」等欄均係空白，益證被告迄未批准該項申請，原告泛指本件工
      程有追加線板點工云云，亦非可採。
（二）迺原告公司之業務部經理林錦楊君於九十一年七月十六日  鈞院準備程序期日
      先證稱此項工程係受被告公司之黃一銘君所請進行施工云云，詎原告於九十二
      年二月二十五日庭呈  鈞院之準備（二）狀改稱係依被告公司之蔡志遠君指示
      施作云云，原告對其究受被告公司之何人委請尚欠明瞭，如此反覆主張，無值
      憑採。
六、實心木門部分：原告冀以前揭準備書狀呈附原證十三即其業務部經理林錦楊君片
    面填製，未經被告簽認之估價單，訴請被告承認，並給付此筆無中生有之工程追
    加款，殊非可取。另觀原告之僱工官金標君前於九十一年八月十三日  鈞院準備
    程序期日，就提示原告用供證明施作此項工程之前揭原證十三估價單，亦明白證
    稱：「．．（原證十三）這張誰開的我不知道。．．」等語，顯見原告所提證物
    及所舉證人之證述等俱不相合，無值採信。
七、一樓假牆施工部分：按原告呈  鈞院之起訴狀呈附原證一即其片面繕製之工程請
    款單先係主張一樓「假柱」施工，嗣於其前揭準備書狀第六頁倒數第二行改稱一
    樓施作「假牆」一面云云，前後矛盾，核非屬實。尤有甚者，原告前揭準備書狀
    呈附原證十四便條之署名「蔡順源」，既非被告公司人員，此有原告公司之業務
    部經理於九十一年七月十六日  鈞院準備程序期日到庭證稱：「．．蔡順源是我
    們天花板師傅。」等語可佐。原告迄未能舉證證明被告公司之何人？何時？以何
    方式追加請求原告施作此部分工程？其含混主張，殊無值採。
八、工程修復部分：
（一）按依原告前揭起訴狀呈附原證一之第二份工程合約書後附台北威尼斯新建大樓
      工程木作工程A,E棟部份特定條款第六條「工程保固」第（三）項之明文約定
      ：「在保固期間內，如本工程之一部份或全部有走動、漏水、裂損、坍塌、設
      備運轉不良、功能欠缺或其他任何瑕疵及損壞，乙方（按即原告）需於甲方（
      按即被告）指定期限內『無償』修復或更換，否則甲方（按即被告）得自行代
      為處理，其所需費用由其保固保證金扣除，如有不足，乙方（按即原告）及其
      連帶保證人應負責清償，如因上述缺失或修復工作而損及甲方（按即被告）或
      第三人財產時，亦由乙方（按即原告）及其連帶保證人負責修復及賠償，該項
      修復或更換部份之保固期限應自修復或更換日起重新起算。」顯見原告承作本
      件工程係秉責任施工原則，即保於固期限內，任何工程瑕疵或損壞，概由原告
      負責無償修繕。
（二）揆諸本件經兩造會簽屬實之第三期工程計價單、工程估驗單及罰扣款明細表（
      請參被證一、二、三號），顯見原告前揭原證二工程請款單第３項所載木暗架
      PVC企口天花板加壓條之前期 (即第三期)總額應係二三二一．七七平方公尺。
      詎原告竟故浮載二五五六．五八平方公尺，冀藉此矇混請款，洵無值取。觀諸
      原告公司之業務部經理林錦楊君於九十一年七月十六日  鈞院準備程序期日到
      庭證稱：「（提示工程特定條款第六條）本件工程部分應該由我們作保固，（
      提示單價明細表）施工範圍包括單價明細表所列天花板、踢腳板、扶手。」等
      語，亦可佐證。
（三）被告謹此否認原告憑空所謂：兩造協議由原告有償修補天花板、踢腳板及PVC
      框等云云之主張，原告就此主張，必先舉證以實其說，否則無值採信。
參、證據：提出工程計價單（卷第五二頁）、工程估驗單（卷第五三頁）、罰扣款明
    細表（卷第五四頁）、工程估驗單（卷第二三七頁）。
    理  由
一、原告主張其與被告訂有工程合約，承作位於台北縣三重市○○路之台北威尼斯新
    建大樓工程A、E棟部分塑鋼門暨木作工程，工程早已完工，被告尚有包括塑鋼門
    框、門扇、塑膠踢腳板、樓梯櫸木扶手、有償修補及追加工程之工程款計五十五
    萬二千三百三十二元未給付，爰依兩造工程合約及承攬之法律關係請求被告如數
    給付工程款及自起訴狀繕本送達翌日起至清償日止，按年息百分之五計算之利息
    。被告則辯稱原告所請求本期即第四期工程款，就塑鋼門框、扇、塑膠踢腳板部
    分均無再增加，而樓梯櫸木扶手部分僅增加七十三公尺，另否認有追加工程及願
    付費修費之事實，總計原告尚得請求之金額僅有二十萬二千六百元（p一三二）
    之工程款，其餘均無所據等語置辯。
二、原告主張其與被告訂有工程合約，承作位於台北縣三重市○○路之台北威尼斯新
    建大樓工程A、 E棟部分塑鋼門框及門扇、木暗架PVC企口天花板加壓條、塑膠踢
    腳板、樓梯櫸木扶手工程，系爭大樓業已完工交付業主使用等事實，業據提出合
    約書二份及威尼斯大廈管理委員會召開所有權人會議函一件為證，且為被告所不
    爭執，而堪信實。
三、依兩造不爭執之工程合約書特定條款第四條估驗計價之約定，系爭工程乃依合約
    項目完成數量實作實算，每月二十日辦理估驗計價一次。而於第五條付款辦理約
    定每月二十日前估驗完畢後，於次月二十五日至三十日辦理付款，（見卷第十六
    頁、第二三頁），依被告所提之工程估驗單，被告最後一次估驗付款為八十九年
    十月（卷第二三七頁），原告復主張被告尚有包括（一）塑鋼門框、扇，（二）
    塑膠踢腳板，（三）樓梯櫸木扶手，（四）追加樣品屋木門、假牆假柱等工程，
    （五）修補工程等共五十五萬二千三百三十二元之工程款未付，為被告否認，爰
    分項說明如次：
（一）塑鋼門框、扇部分，原告主張前期估驗數量為四百七十二樘、本期增加十三樘
      ：經查，原告主張其共施作四百八十五樘，本期（即被告尚未付款部分）增加
      十三樘等事實，業據提出由官金標出具之門片尺寸表六張及工地一、二樓圖面
      摘要影本三紙為證，並聲請訊問證人即現場負責立門扇之工人官金標為證，雖
      均為被告否認，辯稱：八十九年即
      施作四七二樘塑鋼門框及門扇，被告並已計價付款，原告所提原證五塑鋼門框
      成品交運單最末頁之交運單日期為八十九年八月二十九日，另原證七塑鋼門扇
      成品交運單除最末頁之乙扇塑鋼門扇外，交運日期均係八十九年八月四日前，
      可證原告此部分成品交運單所示塑鋼門框及門扇概於第四期即已完成估驗計價
      ，是原告本期並無增加之數量云云。惟查，依兩造合約所預估之塑鋼門框、扇
      之總數量為五○八樘，此有合約所附單價明細表（卷第十七頁背面）及被告所
      提八十九年十月份之工程估驗單（卷第二三七頁）可證，再依證人官金標結證
      所稱：「．．．我在台北威尼斯工地施作工程，我負責作塑鋼門，原告將Ａ、
      Ｅ棟塑鋼門全部工程交給我，（提示原證十七）這份尺寸表是我做的，不包括
      一、二樓及樣品屋的部分，．．．樣品屋有二戶，每一戶作四片木門、塑鋼門
      二片，都已經完成。」等語，按官金標為現場實際施作塑鋼門扇之師父乙節，
      為被告所不爭執，則其對於工程施作之內容及範圍，既已具結為證，被告復未
      舉證證明其證詞內容虛偽，自難僅以其乃原告之受僱人即認必有偏頗，是應信
      其所證屬實。而官金標所製作之門片尺寸表（卷第一四九頁至第一五四頁）既
      係其為施作該工程而實際丈量記載，自堪信賴，依該門片尺寸表所載施作之數
      量共四百六十一樘，因該尺寸表並非全部施作數量，一、二樓大部分及三樓樓
      品屋之塑鋼門框扇並未載於其內，是再依原告所提之系爭工地一、二樓現場圖
      所示，系爭工地一、二樓應施作之塑鋼門框扇共計二十五樘，再扣除已計算於
      門片尺寸表之A1主浴及浴室各一樘、A2二樓浴室一樘、A3二樓浴室一樘（卷第
      一四九頁）、E3二樓浴室一樘、E6二樓浴室一樘（卷第一五二頁），是一二樓
      部分尚有二十樘未計入前揭門片尺寸表，再加計三樓樣品屋共四樘，共計二十
      四樘尚未計入前揭尺寸表內，合計原告共施作四八五樘（461+24=485），扣除
      前期被告所不爭執已計價之四七二樘，原告主張本期尚有十三樘未計價，即堪
      信實。再依兩造合約約定塑鋼門框扇以樘計價，每樘單價為一千四百二十元，
      準此，被告此部分應再給付原告一萬八千四百六十元工程款（13*1420=18460
      ）。至於被告於九十二年八月六日始於言詞辯論意旨狀提出被證五至十號之客
      戶變更追加減帳，欲證明系爭工程有七樘塑鋼門框扇因客戶減帳而遭刪除之事
      實云云，惟為原告否認，且按民事訴訟法第一百九十六條第一、二項規定：攻
      擊或防禦方法，除別有規定外，應依訴訟進行之程度，於言詞辯論終結前適當
      時期提出之。當事人意圖延滯訴訟，或因重大過失，逾時始行提出攻擊或防禦
      方法，有礙訴訟之終結者，法院得駁回之。查本件訴訟自原告於九十一年三月
      間起訴至被告提出被證五至十之日為止，進行已逾一年五個月，被告始終未曾
      提出塑鋼門框扇有客戶變更追減之主張，且該工程早已完工，核其所提出之證
      據，亦無不能及時提出之情形，其逾時提出顯有重大過失，且其至本件最後言
      詞辯論期日前始行提出，顯有延滯訴訟之意圖，而有礙訴訟之終結，是就被告
      關於此部分所為攻擊防禦方法，本院爰予以駁回之，併此敘明。
（二）就塑膠踢腳板工程部分，原告主張前期估驗數量為七四八三米，本期增加數量
      四三六五．七二米：原告主張此部分之事實業據提出經被告工地監工黃一銘丈
      量計算之工程計算表一紙、經黃一銘簽收之送貨單二紙及現場施工工人陳嘉哲
      丈量製作之計算表三紙為證，惟黃一銘與陳嘉哲所提計算表之數量有異，黃一
      銘計算結果為一一八四八．七四米，陳嘉哲計算結果為一一八二七．四米，而
      經證人黃一銘到庭結證：「．．．原告請款之前我會自己估算過，上面的算式
      是前期數量連同本期實際施作的總數。踢腳板應該以米計算，結算單是筆誤，
      這是依圖面算的，我本身只負責Ａ棟，圖面上與實際做的有差異（增加）時我
      才會實際丈量．．．」等語及證人陳嘉哲證稱：「我在台北威尼斯工地施作，
      施作塑膠踢腳板工程是原告指示我施作的，做好後自己量，然後向原告公司請
      款，(提示原証十五)這份文件是我做的，是我施作的全部數量」等語，可知：
      原告至被告監工黃一銘製作工程計算表時，應已施作其所計算之圖面部分，惟
      因被告監工黃一銘乃依圖面計算，並未實際丈量，而陳嘉哲所製之計算表（原
      證十五卷第一四四至一四六頁）乃實際丈量結果，且未逾兩造合約原估算之一
      二四四五米（參卷二四頁反面），因前揭兩造合約約定估驗付款方式為實做實
      算，自應以陳嘉哲計算結果為準，則以此計算本期增加四三四四．四米。被告
      固辯稱黃一銘之計算表無非僅表彰受理原告請款之要求，被告之計價流程詳為
      工程部人員簽收請款單後，先送交經辦核對數量，再由工務行政人員製作工程
      估驗單，經工務處所所長或主任匯整相關單據審核後，轉交工務部確認無訛，
      始請財務部撥款並提出工程計價單、工程估驗單及罰扣款明細表等件為證而否
      認原告此部分有增加項目，惟被告計價流程與原告有無實際施作無關，尚不能
      以被告未依該公司內部計價流程計價即謂原告未為施作此部分工程，再被告遲
      至九十二年八月六日始行提出變更追減帳工程計算表辯稱就塑膠踢腳板工程亦
      有追減，其逾時提出顯有重大過失並礙訴訟之終結，有如前述，本院亦駁回此
      部分之攻擊防禦方法。則就塑膠踢腳板，兩造約定之單價為每米三十五元，依
      此計算，被告尚應給付原告十五萬二千零五十四元。
（三）就櫸木樓梯扶手部分，原告主張前期估驗為四六○米，本期增加數量為一三八
      ．二米：此部分之事實，原告提出由施作工人即證人何燦堂丈量製作之數量計
      算表為證，並偕同被告實際至現場丈量，惟因兩造就扶手丈量標準應以長邊或
      短邊為準有所爭執，原告以長邊（即由外側最長兩點計算）為準，丈量長度共
      計六二○．九六米，被告以短邊丈量（即由內側最短兩點計算）長度共計四七
      五．七三五，原告主張其施作乃連工帶料，以長邊計算係依櫸木耗材，此為業
      界丈量扶手之慣例，被告以短邊計算完全罔顧扶手彎曲角度係由大塊或多塊櫸
      木截直取彎拼裝而成耗材之事實云云，惟依證人即被告現場監工黃一銘證稱：
      「櫸木扶手用中線去量是工程的慣例，不是只有這個案子這樣，除非有異型的
      狀況，本案不算異型。」等語，按黃一銘於到庭結證時已離開被告公司，而非
      被告之受僱人，此為兩造所不爭，是已無偏袒任一當事人之必要，且其證稱以
      中線計算亦符情理，是其證詞應堪信實。因此，本件櫸木扶手自應以中線，即
      以原告所計之長邊加被告所計短邊之平均數計算，始為合理，以此計算結果，
      原告施作之系爭櫸木樓梯扶手長度共計五四八．三四七五米，扣除兩造不爭之
      前期估驗數量四六○米，尚有88.3475米（計算式：620.96+475.735*1/2=
      548.3475，548.0000-000=88.3475），依合約約定單價為每米五三五元，是原
      告此部分尚得請求之工程款四萬七千二百六十六元（計算式：88.3475*535=47
      265.9，元以下四捨五入）。
（四）就工程修補部份：原告主張系爭工程交付後，部分或遭人破壞或非原告所承攬
      ，被告由其工務所監工代理協議由原告有償修補工程瑕疵，計有天花板點工四
      ．五工，踢腳板點工五工（此部分單價為每工二八○○元），補PCV框一工（
      每工為八百元），共計二萬七千四百元之事實，業據提出經被告公司黃陽明、
      吳國森、邱煌文、蔡志遠等人簽認之點工單為證，且有證人即原告業務部經理
      林錦楊到庭証稱「被告有叫我們去修補天花板、踢腳板，這些都是工地其他工
      程施作所造成的問題，並非我們施作的所造成的瑕疵，是被告工務所的黃一銘
      、蔡志遠、黃陽明叫我們去修補的」以及證人黃一銘證稱：「黃陽明、邱煌文
      、蔡志遠都是我們現場的監工，我們的工作範圍都相同．．．。會簽點工單是
      非正常狀況，現場監工認定不是保固範圍的就會簽點工單，這是我的個人意見
      ，依照工程慣例現場監工應該有這個權限。」各等語為證，經查，工地現場監
      工乃負責監督、指示工地之施工、丈量計算工程數量及工程初驗等等工作，是
      按工程慣例，其工作範圍應包括確認工程小瑕疵之責任歸屬或指示承攬人另行
      施作雜項工程之權限，此亦經證人黃一銘到場結證屬實，則被告所僱用之監工
      認定各瑕疵非應由原告負責，並簽認點工單請求原告有償修補，原告自相信其
      監工有代理被告訂定修補或追加工程契約之權限，再按「由自己之行為表示以
      代理權授權，或知他人表示為其代理人而不為反對之表示者，對於第三負授權
      人之責」民法第一百六十九條亦經明定，是原告主張縱被告未授權予其監工得
      代為僱工修補瑕疵或定作小工程，惟因原告依被告工地監工之指示進行修補或
      完成追加工程後，被告於接收後亦從未表示任何反對意見，堪認被告對其監工
      表示為其代理人而不為反對之表示，依前揭規定，自應對原告負授權人責任，
      核屬有據。是被告辯稱依約原告就工程瑕疵有保固責任，應無償修補云云，即
      不可採。原告據各該經被告監工簽認之點工單請求修補工程之款項二萬七千四
      百元，即有理由。
（五）就工程追加部份：
  １、就木作線板點工工程款二千八百元：經查，原告主張被告工地監工蔡志遠委請
      原告施作系爭工地Ａ棟四樓之Ａ１、Ａ２、Ａ３、Ａ４戶浴廁外門框線板，業
      據提出蓋有監工蔡志達職章之申請單一紙（卷第一一○頁）及為證，並有証人
      即被告業務經理林錦楊證稱：「被告有叫我們去做四樓Ａ的門框，總共做了四
      戶」等語可證，原告就此亦主張被告應就其監工之代理行為負表見代理之責任
      ，應屬可採，已如前述，是被告所為上開訂料申請單中未經被告上級主管批示
      ，自屬無效云云，即不可採，是被告自不得拒絕給付此部分工程款二千八百元
      。
  ２、就樣品屋實心木門共八扇及假牆部份：此部分固據原告提出估價單三紙、並舉
      証人林錦楊、官金標之証詞為證，然均為被告否認，經查，系爭威尼斯大樓工
      程包括A、B、C、D、E共五棟，被告僅承攬其中A、E兩棟，其餘部分尚有第三
      人泛亞建設公司所承攬部分之事實，為原告所自承，觀以原告所提估價單並未
      經被告任何代理人或使用人簽認，而在估價單上簽名之蔡順源乃原告之天花板
      師父，尚難僅憑證人證稱「他們另外叫我們去施作．．．」云云，即認被告有
      追加此部分工程存在，是原告請求此木門工程一萬五千二百元及假牆工程款二
      萬五千二百元，即屬無據，應予駁回。
四、綜上所述，原告本期得請求之工程款有：(一)塑鋼門框扇：一萬八千四百六十元，
    (二)塑膠踢腳板：十五萬二千零五十四元，(三)櫸木樓梯扶手：四萬七千二百六十六
    元，(四)修補工程：二萬七千四百元，合計共二十四萬五千一百八十元。加計百分
    之五營業稅後，共計二十五萬七千四百三十九元（245180*1.05=257439）。原告
    另主張依被告所自認原告前期各項施作工程數量計算之總價含稅為二百二十萬七
    千四百二十五元（即包括每期百分之十之保留款），扣除應扣款七萬五千六百三
    十元及被告已給付之工程款一百九十一萬一千零五十元，尚餘二十二萬零七百四
    十五元未給付，並提出收款明細（卷第二二三頁）及請款單各一紙（卷第二○一
    頁）為證，被告自認其中二十萬二千六百九十八元（見本院九十一年五月七日準
    備程序筆錄，卷第四十五頁），惟其既自認原告已施作前期各項工程之數量（及
    金額），復未能舉證證明就該數量所計算工程款差額之保留款部分已清償之事實
    ，自應以原告之主張為可採。是加計前期未給付之工程款二十二萬零七百四十五
    元，原告請求被告給付工程款四十七萬八千一百八十四元及自起訴狀繕本送達翌
    日即九十一年四月四日起至清償日止，按年息百分之五計算之利息，為有理由，
    逾此範圍之請求即乏所據，應予駁回。
五、假執行之宣告：
    兩造均陳明願供擔保請准或免為假執行之宣告，核無不合，爰就原告勝訴部分分
    別酌定相當擔保金額准許之。至原告敗訴部分其假執行之聲請即失所附，應併予
    駁回。
六、結論：原告之訴為一部有理由，一部無理由，依民事訴訟法第七十九條，第三百
    九十條第二項、第三百九十二條第二項判決如主文。
中      華      民      國    九十二    年      九      月      十      日
                             民事第一庭  法  官    王貞秀
正本係照原本作成
如對本判決上訴，須於判決送達後廿日內向本院提出上訴狀
中      華      民      國    九十二    年      九      月      十二    日
                                          書記官    劉寶鈴


司法院資訊處製作；財團法人民間司法改革基金會備份。
